---
title: "Laboratorium 2"
output: 
  html_document: 
    theme: paper
---

```{r setup, include=FALSE}
knitr::opts_chunk$set(echo = TRUE)
```

# Podstawowe operacje 

W R możesz wykonywać wszystkie podstawowe operacje arytmetyczne. 

```{r}
1+1
3^2
sin(pi/2)
sqrt(16)
(1+5)*4
```

#### Przypisywanie zmiennych

```{r}
x <- 13
y <- 3

# sprawdz wartosc x
x

x+y

z <- x*y
q <- x^4*z
```

#### operatory porównania

```{r}
x <= y

# !!! pamiętaj = to nie to samo co ==
x == y

x > y
```

# Struktury danych

W odróżnieniu od innych języków programowania w R podstawową strukturą danych jest _wektor_. (Jakie znasz podstawowe struktury w innych językach ?).

**Wektor** to sekwencja wartości tego samego typu (liczb, stringów, wartości logicznyc itp). Jedna liczba to wektor jednoelementowy. 

Wektor tworzymy wykorzystując funkcję `c()` (ang. column)

```{r}
# vector z liczb 1,2 oraz 3
c(1,2,3)
# wektor z wartosciami tekstowymi
c("hello", "kolokwium",'zadanie')
```

Wektory można tworzyć jako gotowe sekwencje. 
```{r}
1:10

-3:5

seq(from=0, to=300, by=12)

seq(1,2,length.out = 10)

```

Jakiego typu wartości otrzymamy jeżeli utworzymy następujący wektor ?  
```{r}
c(1, "napis", 4.21, TRUE)

```

Podstawowe typy wektorów to: 

- `logiczne` TRUE oraz FALSE (wielkość liter ma znaczenie)
- `integer` liczby całkowite
- `numeric` liczby rzeczywiste
- `complex` liczby zespolone
- `character` tekst

Aby sprawdzić jakiego typu jest obiekt użyj metody `class()`.

```{r}
x <- 1:5
class(x)
y <- c("aaa", "foo")
class(y)
```


#### Operacje na wetkorach

Aby sprawdzić ile elementów zawartych jest w wektorze korzystamy z metody `length()`.

```{r}
x
length(x)
y
length(y)
```

Każdemu elementowi wektora można przypisać etykietę. 

```{r}
wzrost <- c(jan=178, pier=163, anna=157, john=198)

wzrost

names(wzrost)

```

Jeżeli mamy do dyspozycji dwa wektory:
```{r}
x <- c(2,5,6,2,1)
y <- c(1,4,2,4,1)
x + y
x < y
exp(-x^2) + cos(y)

# a co jeśli ? 
3+ x

z <- c(2,3)
z + y
```

#### Przydatne gotowe wektory


```{r}
month.name

LETTERS

letters
```

#### Indeksowanie

```{r}
LETTERS[4:9]

letters[ c(1,5,8:12) ]

```

Jak wybrać co drugi element ? 

```{r}
# indeksy
co_drugi <- seq(from=1, to=length(LETTERS), by=2)
# wartosci
LETTERS[ co_drugi ]
```

Wartości ujemne w indeksach wskazują, które elementy chcemy pominąć
```{r}
month.name[ -(6:8)]
```

Możemy korzystać również z przypisanych nazw
```{r}
wzrost <- c(jan=178, pier=163, anna=157, john=198)

wzrost[ c("jan", "anna") ]
```

Inną bardzo przydatną własnością jest możliwość zdefiniowania warunku logicznego

```{r}
wzrost[ wzrost > 165]
```

**Macierze**

```{r}
?matrix

m1 <- matrix(data=c(1,2,3,5), nrow=2, ncol=2)
# lub
m2 <- matrix(c(4,2,5,1), 2,2)
# opcja byrow

m3 <-matrix(data=c(1,2,3,5), 2,2, byrow = TRUE)
```

Tak jak na wetkorach na macierzach również można wykonywać operacje
```{r}
sqrt(m2)

m1^2

```

Operacje na macierzach

```{r}
# transpose
t(m1)
# add
m1+3

m1+m2

# matrix multiplication
m1 %*% m2

```

```{r}
A <- matrix(1:6, ncol=2)
b <- matrix(c(-1,1), nrow = 2)

# solve linear system AT A x = b
solve( t(A) %*% A, b)
# compute inverse (AT A)^(-1)
solve(t(A) %*% A)
# singular value decomposition 
svd(A)


```

## RAMKI DANYCH

```{r}
?iris
# przykładowa ramka danych
data("iris")
# pierwsze 3 elemetny
head(iris,3)

# the number of rows
nrow(iris)

# the number of columns
ncol(iris)

# both
dim(iris)
# names of the columns
names(iris)
# summary
summary(iris)
# short summary
str(iris)
```

#### Indeksowanie Ramki Danych

Wiersze

```{r}
iris[ c(1,4,5) , ]
```

Kolumny

```{r}
iris[ c(1,4,5) , 2:4]
```
```{r}
iris[, "Sepal.Length"]

iris[ iris[, "Sepal.Length"]<5, ]

iris[ iris[, "Sepal.Length"]<5, c("Sepal.Length","Species")]

iris$Sepal.Width

iris$nowy <- iris$Sepal.Width*2

iris[ iris[, "Sepal.Length"]<5, c("Sepal.Length","nowy","Species")]
```









